【裁判字號】    95,簡上,372
【裁判日期】    951116
【裁判案由】    詐欺
【裁判全文】
臺灣臺南地方法院刑事判決             95年度簡上字第372號
上  訴  人
即  被  告  丙○○
上列上訴人因詐欺案件，不服本院九十五年度簡字第二一○六號
，中華民國九十五年七月三十一日第一審簡易判決（聲請簡易判
決處刑案號：九十五年度偵字第九四八○號）提起上訴，本院管
轄第二審之合議庭判決如下：
    主  文
上訴駁回。
    事  實
一、丙○○於民國八十八年間，因違反毒品危害防制條例案件，
    經臺灣臺中地方法院以八十八年度中簡字第八六八號判決判
    處有期徒刑五月確定；復於八十九年間，因違反毒品危害防
    制條例案件，經臺灣苗栗地方法院以八十九年度易字第一一
    三四號判決判處有期徒刑六月確定，上開二罪接續執行，於
    九十一年七月一日縮短刑期執行完畢。詎丙○○猶未知警惕
    ，其可預見一般人收購他人金融帳戶之目的，常利用作為詐
    欺後領取得贓款及掩飾犯行不易遭人追查，竟仍基於幫助詐
    欺取財之不確定故意，於九十四年九月間某日，因友人丁○○向其表示：伊所應徵之公司欲向其租用帳戶，代價為新臺
    幣（下同）五千元等語，而將其在臺南縣善化溪美郵局申請
    使用之局號0000000號、帳號0000000號帳戶
    之存摺、提款卡、密碼等物，在其所開設位於臺南縣善化鎮
    什乃里什乃二十六號之小吃部，交予丁○○提供予真實姓名
    不詳綽號「阿智」之詐欺集團成員使用，並同時收受丁○○
    所交付之五千元租用帳戶代價（丁○○所涉犯行業經臺灣高
    雄地方法院於九十五年九月二十二日以九十五年度易字第九
    二五號判處有期徒刑二年六月）。嗣該綽號「阿智」之詐欺
    集團成員即基於為自己不法所有意圖之概括犯意聯絡，先於
    九十四年十月五日上午十時許，打電話向甲○○佯稱中獎，
    致甲○○陷於錯誤，於同日依指示將八萬元及四萬八千元匯
    入丙○○上開帳戶內，並當日即遭提領完畢。又於九十四年
    九日中旬某日，以電話向戊○○佯稱中獎，致戊○○誤信為
    真，於九十四年十月四日依指示匯款四萬八千元至丙○○上
    開帳戶，當日亦遭提領完畢。嗣甲○○、戊○○發覺有異，
    報警後循線查知上情。
二、案經臺南縣警察局善化分局報請臺灣臺南地方法院檢察署檢
    察官聲請簡易判決處刑。
    理  由
壹、證據能力部分：
一、按被告以外之人於審判外之言詞或書面陳述，除法律有規定
    者外，不得作為證據，刑事訴訟法第一百五十九條固定有明
    文。惟被告以外之人於審判外之陳述，雖不符同法第一百五
    十九條之一至之四之規定，而經當事人於審判程序同意作為
    證據，法院審酌該言詞陳述或書面陳述作成時之情況，認為
    適當者，亦得為證據。又當事人、代理人或辯護人於法院調
    查證據時，知有第一百五十九條第一項不得為證據之情形，
    而未於言詞辯論終結前聲明異議者，視為有前項之同意，此
    亦據同法第一百五十九條之五規定甚明。
二、查本案被害人甲○○、戊○○於警詢時之陳述為被告丙○○
    以外之人於審判外之陳述（包括書面陳述），固屬傳聞證據
    ，惟被告就檢察官所提出被害人甲○○、戊○○於警詢時之
    陳之陳述之證據方法，均明確表示無意見，且迄本院言詞辯
    論終結前，亦均未就上開證據之證據能力聲明異議，而本院
    審酌上開證據於陳述作成時之情況，核無違法取證及證明力
    明顯過低之瑕疵，亦認為以之作為證據為適當，揆諸前開法
    律規定與說明，認前揭證據資料有證據能力。
貳、實體部分：
一、訊據被告固不否認於九十四年九月間某日，將其在臺南縣善
    化溪美郵局申請使用之局號0000000號、帳號000
    0000號帳戶之存摺、提款卡、密碼等物，在其所開設位
    於臺南縣善化鎮什乃里什乃二十六號之小吃部交予陳亦為之
    事實，惟矢口否認有幫助詐欺之犯意，辯稱：因丁○○向伊
    承租店面，丁○○表示為方便其友人轉帳，故向伊借郵局帳
    戶存摺、提款卡及密碼，以支付租金，而丁○○所交付之五
    千元係承租店面之訂金，伊不知道帳戶遭人用以詐騙他人云
    云。經查：
  (一)被告於九十四年九月間某日將其在臺南縣善化溪美郵局申請
    使用之局號0000000號、帳號0000000號帳戶
    之存摺、提款卡、密碼等物，在其所開設位於臺南縣善化鎮
    什乃里什乃二十六號之小吃部交予丁○○使用，而被害人甲○○、戊○○先後於九十四年十月四日、九十四年十月五日
    遭人以佯稱中獎之方式詐騙，並依指示分別將八萬元、四萬
    元及八千元匯入被告上開帳戶內，並於匯入當日即遭提領完
    畢等情，業據被告供承在卷，並經證人即被害人甲○○、戊○○於警詢中指訴綦詳，復有中華郵政股份有限公司儲匯局
    九十四年十月二十一日儲字第○九四○○○一四五六號函附
    之開戶資料及交易明細各一份、郵政國內匯款單執據三張在
    卷可稽（見警詢卷第十一至十四頁、十七至十九頁），堪以
    認定。是被害人確實因遭詐騙集團以佯稱中獎之方式詐騙，
    而將現金匯入被告所有之上開帳戶並遭全數提領而受害，該
    詐騙集團所為自應成立刑法第三百三十九條第一項之詐欺取
    財罪。
  (二)被告雖一再辯稱：因友人丁○○向伊承租店面，丁○○表示
    為方便其友人轉帳，故向伊借郵局帳戶存摺、提款卡及密碼
    ，以支付租金，而丁○○所交付之五千元係承租店面之訂金
    云云，並舉證人己○○、庚○○為證。惟證人己○○於本院
    審理時到庭證稱：伊與被告是朋友，常至被告小吃部消費，
    曾聽被告說店要出租給丁○○，丁○○先付五千元訂金及丁○○有向被告借存摺之情事，但伊並未親自看到或聽到，伊
    只有看到丁○○重新開幕等語（見本院九十五年十一月二日
    審判筆錄第三至六頁）；證人庚○○則證稱：丁○○確實有
    向被告租店，因為伊曾經幫丁○○裝潢，丁○○尚積欠伊裝
    潢費用，但伊不知道丁○○有無交付五千元訂金予被告或向
    被告借用存摺之事等語（見本院九十五年十一月二日審判筆
    錄第七、八頁），是證人己○○、庚○○既未親自見聞被告
    與丁○○間借用存摺或交付五千元等情節，其等證詞自無法
    據為有利被告之認定。再者，證人丁○○於本院審理時結證
    稱：伊有向被告租店，並向被告拿存摺、提款卡，但那是伊
    向被告表明伊所應徵的公司要向被告租用帳戶匯款，代價為
    五千元，經被告同意而交付，提款密碼是被告交付帳戶存摺
    、提款卡時告訴伊，伊並親自轉交五千元予被告，當時被告
    有問伊會不會有問題，伊有說伊的帳戶也有租給公司用，伊
    不會害被告，這五千元與承租被告之小吃部沒有關係等語（
    （見本院九十五年十一月二日審判筆錄第九至十一頁），而
    被告與證人丁○○朋友關係，丁○○所涉之詐欺犯行亦經臺
    灣高雄地方法院於九十五年九月二十二日以九十五年度易字
    第九二五號判處有期徒刑二年六月在案，此有前開刑事判決
    附卷可參，則證人丁○○實無甘冒偽證罪責，而蓄意無陷被
    告之理。況且，倘被告所言丁○○係表示借用帳戶匯入租金
    之用等情為真，則依常情而言，被告僅需告知丁○○帳號即
    可匯入款項，何需交付帳戶存摺？又何需交付提款卡並告知
    提款密碼？足見被告前揭所辯，有悖於常情，實難憑採，被
    告應係將帳戶存摺、提款卡及密碼出租予他人使用甚明。
  (三)又金融帳戶為個人理財之工具，申請開設金融帳戶並無任何
    特殊之限制，一般民眾皆能輕易申請開設，並無任何特別資
    格條件之限制，且得同時在不同金融機構申請多數存款帳戶
    使用，乃眾所周知之事實，依一般人之社會生活經驗，倘非
    為犯罪等不法目的或為掩飾自己真實身分，依常情並無捨棄
    自己申設帳戶而迂迴向他人洽租、收購帳戶使用之理，且近
    來透過報紙消費貸款廣告或佯稱中獎之詐欺取財犯罪層出不
    窮，該等犯罪，多數均係利用人頭帳戶作為匯、提款使用，
    迭經媒體廣為披載，被告係具有相當智識之成年人，應可知
    悉社會上常有利用人頭帳戶從事詐欺取財之犯罪情事，本案
    被告竟將其所有之金融帳戶資料，出租提供予丁○○應徵之
    公司以為詐欺取財罪之匯款帳戶，可見被告對於出租上揭金
    融帳戶資料，可能被用來作為犯詐欺取財罪之非法用途上，
    應有所預見，惟其仍出租其金融帳戶資料予他人使用，顯有
    幫助詐欺取財之不確定故意甚明，被告前揭所辯委無足採。
二、新舊法比較
  (一)查被告行為後，刑法於九十四年二月二日修正公布，九十五
    年七月一日施行，其中修正第二條（新舊法之比較適用）、
    第四十一條（易科罰金）、第四十七條（累犯）等規定。而
    刑法第二條係規範行為後法律變更所生新舊法律比較適用之
    準據法，是刑法第二條本身雖經修正，但該條文既屬適用法
    律之準據法，本身尚無比較新舊法之問題，應逕適用裁判時
    即修正後刑法第二條規定以決定適用之刑罰法律。又比較時
    應就罪刑有關之共犯、未遂犯、想像競合犯、牽連犯、連續
    犯、結合犯，以及累犯加重、自首減輕暨其他法定加減（如
    身分加減）與加減例等一切規定，綜其全部罪刑之結果而為
    比較。再從刑附屬於主刑，除法律有特別規定者外，依主刑
    所適用之法律（最高法院九十五年第八次刑事庭會議決議參
    照）。
  (二)修正前刑法第四十一條第一項前段規定：「犯最重本刑為五
    年以下有期徒刑以下之刑之罪，而受六個月以下有期徒刑或
    拘役之宣告，因身體、教育、職業、家庭之關係或其他正當
    事由，執行顯有困難者，得以一元以上三元以下折算一日，
    易科罰金。」，而被告行為時之易科罰金折算標準，依九十
    五年七月一日修正條文施行前罰金罰鍰提高標準條例第二條
    前段之規定（現已刪除），就其原定數額提高為一百倍折算
    一日，則被告行為時之易科罰金折算標準，應以銀元一百元
    至三百元折算一日，經折算為新臺幣後，係以新臺幣三百元
    至九百元折算為一日；惟修正施行後之刑法第四十一條第一
    項前段則規定：「犯最重本刑為五年以下有期徒刑以下之刑
    之罪，而受六個月以下有期徒刑或拘役之宣告者，得以新臺
    幣一千元、二千元或三千元折算一日，易科罰金。」，比較
    修正前後之易科罰金折算標準，以修正施行前刑法第四十一
    條第一項前段規定較有利於被告。
  (三)修正前刑法第四十七條規定：「受有期徒刑之執行完畢，或
    受無期徒刑或有期徒刑一部之執行而赦免後，五年以內再犯
    有期徒刑以上之罪者，為累犯，加重本刑至二分之一」，而
    修正施行後之刑法第四十七條第一項則規定：「受徒刑之執
    行完畢，或一部之執行而赦免後，五年以內故意再犯有期徒
    刑以上之罪者，為累犯，加重本刑至二分之一」，本案被告
    係故意再犯本件有期徒刑以上之罪，不論依修正前刑法第四
    十七條，或修正後刑法第四十七條第一項規定，均構成累犯
    ，對被告而言並無有利或不利之情形。
  (四)另幫助犯之部分，修正前刑法第三十條係規定：「幫助他人
    實行犯罪行為者，為幫助犯。雖他人不知幫助之情者，亦同
    。幫助犯之處罰，得按正犯之刑減輕之。」，而修正後之刑
    法第三十條則規定：「幫助他人犯罪者，為從犯。雖他人不
    知幫助之情者，亦同。從犯之處罰，得按正犯之刑減輕之。
    」，然觀諸修正前後幫助犯之規定，僅有文字之修正，無關
    成立幫助犯內容之實質之變更，非屬科刑規範事項之變更，
    不屬法律之變更，自無須比較適用。
  (五)揆諸前開說明，經綜合整體比較結果，裁判時之新刑法並未
    有利於被告，依刑法第二條第一項前段之規定，應適用修正
    前刑法之規定。
三、查被告基於幫助詐欺取財之不確定故意，將上揭金融帳戶資
    料出租予不詳之詐騙集團成員使用，嗣該詐騙集團成員實施
    詐術，致使被害人甲○○、戊○○陷於錯誤，而匯款至被告
    所提供之系爭帳戶，再由該不法犯罪集團成員提領得逞，是
    被告所為係參與詐欺取財罪構成要件以外之行為，且在無證
    據證明被告係以正犯而非以幫助犯之犯意參與犯罪之情形下
    ，應認其所為係幫助犯而非正犯行為。故核被告所為，係犯
    係犯修正前刑法第三十條第一項前段、第三百三十九條第一
    項之幫助詐欺取財罪。其係基於幫助之犯意而為非屬詐欺取
    財犯行之構成要件行為，為幫助犯，爰依修正前刑法第三十
    條第二項之規定，按正犯之刑減輕之。又被告前有如事實欄
    所載之科刑及執行紀錄，甫於九十一年七月一日縮短刑期執
    行完畢，有卷附臺灣臺南地方法院檢察署刑案資料查註紀錄
    表及臺灣高等法院被告全國前案紀錄表各一份在卷可按，其
    於有期徒刑執行完畢後五年內，故意再犯本件有期徒刑以上
    之罪，為累犯，應依修正前刑法第四十七條規定，加重其刑
    ，並先加後減。
四、原審以被告犯行明確，依刑事訴訟法第四百四十九條第一項
    、第四百五十四條第二項，刑法第二條第一項前段、刑法第
    三百三十九條第一項、修正前第三十條、刑法第四十七條、
    第四十一條第一項前段，修正前罰金罰鍰提高標準條例第二
    條，刑法施行法第一條之一之規定，並審酌被告提供帳戶供
    他人非法使用，使詐騙之徒易於得手，阻礙警方查緝，助長
    詐欺之犯罪風氣，嚴重危害社會治安且使本案被害人匯入被
    告帳戶之款項共達十七萬六千元，被告迄未賠償被害人任何
    損失，犯後又矢口否認犯行，未見絲毫悔意，犯罪後態度欠
    佳，及其本身未實際參與詐欺取財之犯行，責難性較小等一
    切情狀，量處有期徒刑四月，並諭知易科罰金之折算標準，
    其認事用法均無違誤，量刑亦屬妥當，被告上訴意旨否認犯
    罪，為無理由，應予駁回。
據上論斷，應依刑事訴訟法第四百五十五條之一第一項、第三項
、第三百六十八條，判決如主文。
本案經檢察官乙○○到庭執行職務。
中    華    民    國    95    年    11    月    16    日
                  刑事第十二庭  審判長法  官  侯明正
                                      法  官  陳振謙
                                      法  官  林佩儒
以上正本證明與原本無異。
本件不得上訴。
中    華    民    國    95    年    11    月    23    日
                                      書記官  曾盈靜


司法院資訊處製作；財團法人民間司法改革基金會備份。
